臺灣高等法院高雄分院刑事判決
111年度上易字第99號
上  訴  人  臺灣屏東地方檢察署檢察官
被      告  蘇玟華



指定辯護人  本院公設辯護人陳信凱
上列上訴人因被告妨害名譽案件，不服臺灣屏東地方法院110年
度易字第567號，中華民國111年1月5日第一審判決（起訴案號：
臺灣屏東地方檢察署110年度偵字第1490號），提起上訴，本院
判決如下：
    主  文
上訴駁回。
    理  由
一、公訴意旨略以：被告蘇玟華於民國110年1月12日14時15分許
    ，在屏東縣○○市○○路000號三星機車行之公眾得出入之場所
    ，於臺灣屏東地方法院民事執行處書記官及執達員在該機車
    行公開拍賣（債務人）被告遭查封之機車時，與執行人員發
    生爭執，聲請強制執行拍賣此輛機車之債權人葉小鈴之配偶
    即告訴人蔡大偉在場見狀，出言制止被告時，又與被告起爭
    執，詎被告竟基於公然侮辱之犯意，當場公然口出「幹」字
    辱罵告訴人，致告訴人難堪而人格受損等情。因認被告涉犯
    刑法第309 條第1 項之公然侮辱罪嫌等語。
二、犯罪事實之認定，係據以確定具體的刑罰權之基礎，自須經
    嚴格之證明，故其所憑之證據不僅應具有證據能力，且須經
    合法之調查程序，否則即不得作為有罪認定之依據。倘法院
    審理之結果，認為不能證明被告犯罪，而為無罪之諭知，即
    無刑事訴訟法第154 條第2 項所謂「應依證據認定」之犯罪
    事實之存在。因此，刑事訴訟法第308 條前段規定，無罪之
    判決書只須記載主文及理由，而其理由之論敘，僅須與卷存
    證據資料相符，且與經驗法則、論理法則無違即可，所使用
    之證據亦不以具有證據能力者為限，即使不具證據能力之傳
    聞證據，亦非不得資為彈劾證據使用。故無罪之判決書，就
    傳聞證據是否例外具有證據能力，本無須於理由內論敘說明
    （最高法院102年度台上字第3161號判決參照）。本件被告
    既經本院認定犯罪不能證明（詳下述），依上開說明，本判
    決就此部分即不再論述所援引證據之證據能力，合先敘明。
三、被告未經審判證明有罪確定前，推定其為無罪；犯罪事實，
    應依證據認定之，無證據不得認定犯罪事實。不能證明被告
    犯罪或其行為不罰者應諭知無罪之判決，刑事訴訟法第154 
    條、第301 條第1 項分別定有明文。又依據刑事訴訟法第16
    1 條第1 項規定，檢察官就被告犯罪事實，應負舉證責任，
    並指出證明之方法。因此，檢察官對於起訴之犯罪事實，應
    負提出證據及說服之實質舉證責任。倘其所提出之證據，不
    足為被告有罪之積極證明，或其指出證明之方法，無從說服
    法院以形成被告有罪之心證，基於無罪推定之原則，自應為
    被告無罪判決之諭知（最高法院92年度台上字第128號判例
    意旨參照）。　
四、檢察官認被告涉犯上開罪嫌，無非係以被告之自白；告訴人
    、證人葉小玲之證述；及現場監視器錄影內容、檢察官勘驗
    筆錄、動產拍賣筆錄等證據，為主要論據。訊據被告堅決否
    認有何公然侮辱犯行，辯稱：當時告訴人一直靠近我、對我
    大小聲，我想回以「幹什麼」，但因卡痰故只說出「幹」，
    並無公然侮辱之犯意等語。經查：
　㈠臺灣屏東地方法院民事執行處書記官張彩霞於110年1月12日
    下午，在屏東縣○○市○○路000號三星機車行，公開拍賣被告
    遭查封之機車，當時被告、告訴人、告訴人之妻即債權人葉
    小玲均在場，同日14時11分許，在上開機車行1樓，告訴人
    與被告發生爭執，被告即對告訴人表示「幹」等語之事實，
    業據被告於本院準備程序中自承在卷（詳本院卷第64頁；第
    66頁之爭執及不爭執事項），並經告訴人、證人葉小鈴於原
    審審理中證述在卷（詳原審卷第168頁、第183頁、第184頁
    ），復有檢察官勘驗報告及所附監視器錄影影像擷取畫面在
    卷可參（詳偵卷第25頁以下）。再者，如被告原欲向告訴人
    表示「幹什麼」，但因一時卡痰，故僅先說出「幹」等語，
    則被告於清痰後，衡情應會隨即接續說出「什麼」等語，或
    再次說出「幹什麼」等語，避免造成告訴人誤會遭辱罵，引
    起爭端。而告訴人經由被告再次完整說出上開話語，應可理
    解被告之真正語意，不至於認為遭被告辱罵，進而與被告發
    生爭執，並報警處理。然觀之檢察官勘驗報告及所附監視器
    錄影影像擷取畫面，被告說出「幹」等語後，應該未繼續說
    出「什麼」或「幹什麼」等語，故告訴人認為遭被告辱罵，
    遂與被告發生爭執，張彩霞書記官、證人葉小鈴甚至拉住告
    訴人，避免爭執擴大，嗣警方經由告訴人報案而趕至上開機
    車行處理。由於被告說出「幹」等語後，並未繼續說出「什
    麼」或「幹什麼」等語，已難認定被告原欲向告訴人表示「
    幹什麼」，但因一時卡痰，故僅先說出「幹」等語。
　　被告應係直接對告訴人表示「幹」等語。被告此部分之辯稱
    ，尚無法為其有利之認定。
　㈡法院於適用刑法第309 條限制言論自由基本權之規定時，自
    應根據憲法保障言論自由之精神為解釋，於具體個案就該相
    衝突之基本權或法益（即言論自由及人格名譽權），依比例
    原則為適切之利益衡量，決定何者應為退讓，俾使二者達到
    最佳化之妥適調和，而非以「粗鄙、貶抑或令人不舒服之言
    詞＝侵害人格權/名譽 ＝侮辱行為」此簡單連結之認定方式，
    以避免適用上之違憲，並落實刑法之謙抑性。具體言之，法
    院應先詮釋行為人所為言論之意涵（下稱前階段），於確認
    為侮辱意涵，再進而就言論自由及限制言論自由所欲保護之
    法益作利益衡量（下稱後階段）。為前階段判斷時，不得斷
    章取義，需就事件脈絡、雙方關係、語氣、語境、語調、連
    結之前後文句及發表言論之場所等整體狀況為綜合觀察，並
    應注意該言論有無多義性解釋之可能。例如「幹」字一詞，
    可能用以侮辱他人，亦可能作為與親近友人問候之發語詞（
    如：「幹，最近死到哪裡去了。」），或者宣洩情緒之詞（
    如：「幹，真衰！」）；於後階段衡量時，則需將個案有關
    之一切事實均納入考量。比如系爭言論係出於挑釁、攻擊或
    防衛；是自願加入爭論或無辜被硬拉捲入；是基於經證實為
    錯誤之事實或正確事實所做評論等，均會影響個案之判斷。
    一般而言，無端謾罵、不具任何實質內容之批評，純粹在對
    人格為污衊，人格權之保護應具優先性；涉及公共事務之評
    論，且非以污衊人格為唯一目的，原則上言論自由優於名譽
    所保護之法益（例如記者在報導法院判決之公務員貪污犯行
    時，直言「厚顏無恥」）；而在無涉公益或公眾事務之私人
    爭端，如係被害人主動挑起，或自願參與論爭，基於遭污衊
    、詆毀時，予以語言回擊，尚屬符合人性之自然反應，況「
    相罵無好話」，且生活中負面語意之詞類五花八門，粗鄙、
    低俗程度不一，自非一有負面用詞，即構成公然侮辱罪。於
    此情形，被害人自應負有較大幅度之包容。至容忍之界限，
    則依社會通念及國人之法律感情為斷。易言之，應視一般理
    性之第三人，如在場見聞雙方爭執之前因後果與所有客觀情
    狀，於綜合該言論之粗鄙低俗程度、侵害名譽之內容、對被
    害人名譽在質及量上之影響、該言論所欲實現之目的暨維護
    之利益等一切情事，是否會認已達足以貶損被害人之人格或
    人性尊嚴，而屬不可容忍之程度，以決定言論自由之保障應
    否退縮於人格名譽權保障之後（最高法院110年度台上字第3
    0號判決參照）。爰審酌；
　⑴按動產之強制執行，依強制執行法第70條第6項規定，債務人
    不得應買。此一規定係基於通說認為強制執行法上之拍賣屬
    買賣之一種，並以債務人為出賣人，出賣人不得又為買受人
    之觀點；且債務人如有資力並求保有名下財產，應逕向債權
    人清償債務，而非許其應買自己財產，否則，債權人就其債
    權未獲全額清償時，將再聲請拍賣已為債務人固有之同一財
    產，致生冗長執行程序，殊非所宜，故予立法禁止。又代理
    人非經本人之許諾，不得為本人與自己之法律行為，亦不得
    既為第三人之代理人，而為本人與第三人之法律行為，民法
    第106條前段亦有明文。因此，依上開規定，在動產拍賣程
    序中，債務人身為出賣人，應不得以自己名義參與應買；且
    原則上亦不得代理本人，以本人名義參加應買，與身為出賣
    人之自己，為買賣行為。但如果得到本人之許諾，債務人得
    代理本人，以本人名義參加應買。
　⑵關於被告分別與執行書記官張彩霞、告訴人發生爭執之經過
    。業據告訴人於原審審理中證稱：被告要拿她爸爸的名字來
    參加法拍，書記官一直重複告知被告這無法執行，也不接受
    被告拿她爸爸的名字來參與法拍機車，我們一直阻止被告，
    被告一直不願意接受書記官告知，當時產生爭執後，被告就
    對著我罵「幹」字；我只有叫被告不要一直跟書記官吵這件
    事，被告沒有資格參與投標；我是出面勸阻被告跟書記官不
    要爭執；是我自己主動，因為我覺得被告影響到書記官公務
    執行等語（詳原審卷第168頁、第170頁、第172頁）。證人
    葉小鈴於原審審理中證陳：被告應該還在跟書記官一直講就
    一直盧，手上還有拿一張紙條，好像上面是寫被告父親名字
    之委託書，書記官已經跟被告解釋多遍，可是被告不能接受
    ；在現場一直聽被告與書記官的對話，所以我先生（告訴人
    ）才跟被告說妳不要再講了；我先生阻止被告繼續講，被告
    就突然很生氣的罵「幹」等語（詳原審卷第185頁）。且證
    人張彩霞亦於原審審理中證述：要拍賣之前，被告有打電話
    跟我說想要買這輛機車，我告訴她基本上債務人不能買，但
    可以請別人來買；被告有拿一張委任狀，我不知道是誰委任
    她，我就跟被告說妳不能買；我沒有接受所以都沒有看，身
    分證是誰的我不知道，但被告有告訴我說她有委任狀；可能
    當時告訴人與被告有爭執，我才會出手去拉；他們爭執時講
    話音量有比較大聲，都有情緒；雙方都激動；爭執的地方是
    告訴人跟被告講說明明書記官說債務人不能買，被告為什麼
    還要來爭執這些東西；委任不合法是指被告委任她自己；理
    解不清楚是指被告不懂我講的意思是不能委任他自己，所以
    被告情緒就不好，有點抱怨等語（詳原審卷第176頁、第177
    頁、第180頁、第181頁、第183頁）。綜合上開告訴人、證
    人證詞，可知臺灣屏東地方法院民事執行處書記官張彩霞於
    110年1月12日下午，在屏東縣○○市○○路000號三星機車行，
    公開拍賣被告遭查封之機車時，被告曾提出他人所出具之委
    任狀，欲代理他人參加應買。但證人張彩霞以被告身為債務
    人，不得參加應買；且該他人亦不能委任被告參與應買，委
    任不合法為由，在未觀看前開委任書及相關證件之下，即拒
    絕被告代理他人參加應買。被告因此即持續與證人張彩霞發
    生爭執，在過程中，告訴人為阻止被告繼續爭執此事，遂與
    被告發生爭執，被告、告訴人雙方均情緒激動，以較大音量
    進行對話。
　⑶如果得到他人之許諾，被告得代理他人，以該他人名義參加
    本件應買，業如前述。因此，證人張彩霞於未詢問被告，確
    認被告是否得到他人之許諾；亦未詳閱被告提出之他人委任
    狀及相關證件之下，即以他人不能委任被告參與應買，委任
    不合法為由，直接認為被告不得代理他人參與本件應買，尚
    有未洽。故被告就其代理他人參與本件應買之事，持續向證
    人張彩霞反應，並有所爭執，尚非無據。另被告就其可否代
    理他人參與本件應買之事，與證人張彩霞發生爭執之過程中
    ，告訴人縱認為被告之行為不可取，有干擾執行程序之嫌，
    但在其並非執行債權人，僅係在場見聞，且被告亦未對其為
    任何挑釁或攻擊行為之下，仍應尊重證人張彩霞執行程序之
    指揮、執行債務人即被告陳述意見之權利，不應逕行阻止被
    告之發言或行為，進而與被告發生爭執。告訴人所為不無主
    動挑起本件其與被告間之紛爭，並自願參與其與被告間之論
    爭，參酌前開前開判決意旨，被告於110年1月12日14時11分
    許，在屏東縣○○市○○路000號三星機車行1樓，對告訴人表示
    「幹」等語，固有不當，但告訴人應負有較大幅度之包容，
    除非已逾越社會通念或人民法律感情所可容忍之界線，否則
    被告不應負公然侮辱之罪責。
　⑷考量被告就其代理他人參與本件應買之事，持續向證人張彩
    霞反應，並有所爭執，尚非無據，業如前述。而告訴人主觀
    認為被告有干擾執行程序之嫌，卻逕行阻止被告之發言或行
    為，進而與被告發生爭執，主動挑起本件其與被告間之紛爭
    ，並自願參與其與被告間之論爭。被告在此情形下，認為其
    遭告訴人阻止向證人張彩霞反應，權益受損，一時失慮，雖
    對於告訴人說出「幹」等語。但因與其他用語相較，單純說
    出「幹」字之粗鄙低俗程度較低。且被告表示「幹」等語後
    ，並未持續再以其他不雅或粗鄙之言詞，反擊告訴人，告訴
    人遭受侵害名譽之內容及其名譽在質及量上之影響，尚屬有
    限，在告訴人應負有較大幅度之包容程度下，應未逾越社會
    通念或人民法律感情所可容忍之界線，被告應不負公然侮辱
    之罪責。　　　
  ㈢綜上所述，依檢察官所舉之證據，尚未達於通常一般之人均
    不致有所懷疑，而得確信其為真實之程度。此外，本院依卷
    內現存全部證據資料，復查無其他證據足資認定被告確有檢
    察官所起訴之犯行，被告犯罪即屬不能證明。
五、原審以不能證明被告犯罪，而為被告無罪之諭知，核無違誤
    。檢察官以被告應成立犯罪為由，提起上訴，指摘原判決不
    當，為無理由，應予駁回。
據上論結，應依刑事訴訟法第368條，判決如主文。
本案經檢察官蔡榮龍提起公訴，檢察官吳政洋提起上訴，檢察官
李啟明到庭執行職務。
中　　華　　民　　國　　111 　年　　7 　　月　　13　　日
                    刑事第三庭  審判長法  官  吳進寶
                                      法  官  徐美麗
                                      法  官  方百正
以上正本證明與原本無異。
本判決不得上訴。
中　　華　　民　　國　　111 　年　　7 　　月　　13　　日
                                      書記官  呂姿儀